---
title: "Mi primer documento de Quarto"
format: html
---

```{r}
library(tidyverse)
library(fpp3)
```

## Introducción

**negritas**

*cursivas*

Algunos atajos útiles de teclado:

- CTRL + ALT + SHIFT # Para insertar un chunk de código.
- CTRL + SHIFT + ENTER # Para ejecutar un chunk de código.
- CTRL + ENTER # Para correr el chunk de código donde se encuentra el cursor.
- CTRL + SHIFT + M # Para instertar un pipe (%>%).

'dplr' tiene una función llamada 'filter()' que oculta la función del mismo nombre de la paquetería 'stats'. Si quisiera usar la función, tendría que escribirla así:

```{r}
#| eval: false

stats::filter()
```

```{r}
#| eval: false

readxl::read_excel() # Permite importar librerías de Excel.
```

```{r}
tourism
```

Para conocer cuál variable es la 'index', puedo usar 'index_var()

```{r}
index_var(tourism)
```

```{r}
key_vars(tourism)
```

```{r}
key_data(tourism)
```

```{r}
distinct(filter(tourism, State == 'Tasmania'), Region)
```

```{r}
tourism |> 
  filter(
    State == 'Tasmania', 
    Region == 'East Coast'
    ) |> 
        as_tibble() |> 
  group_by(Purpose) |>
  summarise(mean_strips = mean(Trips))
```

```{r}
tourism |> 
    filter(
        State == 'Tasmania', 
        Region == 'East Coast'
        ) |> 
        autoplot(Trips) +
        facet_wrap(vars(Purpose), scales = 'free_y') +
        theme_minimal() +
        theme(legend.position = 'none') +
        labs(title = "Viajes por propósito en la Costa Este de Tasmania",
             subtitle = 'Australia',
             y = "Viajes (miles)",
             caption = "Datos de la paquetería fpp3")
```
